【裁判字號】    96,交易,649
【裁判日期】    970430
【裁判案由】    過失傷害
【裁判全文】
臺灣板橋地方法院刑事判決             96年度交易字第649號
公  訴  人  臺灣板橋地方法院檢察署檢察官
被      告  乙○○
上列被告因過失傷害案件，經檢察官提起公訴（96年度偵字第
23040 號），本院判決如下：
    主  文
乙○○無罪。
    理  由
一、公訴意旨略以：被告乙○○於民國96年4 月1 日上午9 時許
    ，駕駛車牌號碼為4272-FG 號之自小客車，沿臺北縣三峽鎮
    ○○路（起訴書誤載為安康路，此為該路新店市○○○路名
    ，另警詢則係載為安坑路）往三峽方向行駛，行經該路與建
    安路口欲左轉建安路時，竟疏未注意車前狀況，且未禮讓對
    向直行前來由甲○○所駕駛車牌號碼為873-AAG 號之大型重
    型機車先行，致與甲○○之機車發生撞擊後，甲○○因而人
    車倒地，並受有右側股骨骨幹骨折及右側睪丸位移之傷害，
    因認被告所為，係涉犯刑法第284 條第1 項之過失傷害罪等
    語。
二、按犯罪事實應依證據認定之，無證據不得認定犯罪事實；又
    不能證明被告犯罪者，即應諭知無罪之判決，刑事訴訟法第
    154 條第2 項、第301 條第1 項分別定有明文。次按認定犯
    罪事實所憑之證據，雖不以直接證據為限，間接證據亦包括
    在內，然而無論直接證據或間接證據，其為訴訟上之證明，
    須於通常一般人均不致有所懷疑，而得確信其為真實之程度
    者，始得據為有罪之認定，倘其證明尚未達到此一程度，而
    有合理之懷疑存在時，即難遽採為不利被告之認定，最高法
    院88年度臺上字第954 號判決意旨可資參照。又刑法上之過
    失犯，以行為人對於結果之發生應注意並能注意而不注意為
    成立要件，亦即行為人須有防止結果發生之注意義務，且客
    觀上無不能注意之情事，竟疏未注意，違反其注意義務，始
    能令其就該有預見可能性之結果負過失犯罪責。
三、公訴意旨認被告乙○○涉犯前開過失傷害罪，無非係以被告
    坦承駕車左轉時與直行之告訴人甲○○發生車禍之供述、證
    人即告訴人甲○○於警詢及本院審理中所為之證述、臺灣省
    臺北縣區車輛事故行車鑑定委員會北縣鑑字第960679號鑑定
    意見書、臺灣省行車事故覆議鑑定委員會96年11月19日府覆
    議字第0966203677號覆議鑑定函文、道路交通事故現場圖各
    一份、道路交通事故調查報告表、財團法人恩主公醫院診斷
    證明書各二紙、現場及車損照片十二幀為其主要論據。訊據
    被告固坦承於上開時、地左轉時與直行之告訴人所駕機車發
    生撞擊及告訴人因此受有前揭傷害等事實，惟堅決否認有過
    失傷害之犯行，辯稱：伊左轉時有先暫停才左轉，當時並未
    見到對向有來車，因對向車道屬於彎道，故告訴人沿彎道順
    勢過來時，伊並無法看到告訴人；且本件係告訴人之機車撞
    到伊自小客車車身，若係伊搶先左轉，理應會撞到自小客車
    車頭等語。
四、經查：
(一)被告於上開時、地駕駛自小客車左轉時，遭對向直行之告訴
    人所駕機車撞擊右側車身，告訴人因此人車倒地，受有前揭
    傷害等事實，為被告所供承不諱，核與證人即告訴人甲○○
    於警詢及本院審理中所為之證述相符、並有道路交通事故現
    場圖一份、道路交通事故調查報告表、財團法人恩主公醫院
    診斷證明書各二紙、現場及車損照片十二幀附卷可稽，是此
    部分之事實堪以認定，合先敘明。
(二)經本院勘驗現場結果，被告之前方，即告訴人之來車方向乃
    為一彎道，且有施工圍籬阻擋視線，致以被告當時之視線角
    度而言，僅能看到現場紅綠燈桿後方電線桿處之「連續彎路
    」標誌（參見本院97年3 月20日勘驗筆錄及後附被告角度照
    片，該電線桿係指圍籬大門旁之電線桿，該「連續彎路」標
    誌則在遠方反光鏡附近），而系爭路口之反光鏡，僅能讓被
    告看見其欲轉入之建安路路況，無法見到對向車道之情形，
    有本院勘驗筆錄及被告角度之現場照片二幀在卷可按，亦即
    告訴人之機車只有越過該電線桿後，才能為被告所看見；相
    對而言，告訴人亦只有在越過該電線桿旁後，才能看見被告
    之自小客車。而物體透過眼睛傳達至腦中進行研判或思考，
    需要一段反應時間（如燈號變換為紅燈至駕駛人察覺已經變
    為紅燈間，會有一段反應時間，至於腦中研判思考後再傳達
    指令予身體各部位動作，則需另一段反應時間），故正常來
    說，被告、告訴人均無法在告訴人之機車一越過該電線桿旁
    後，立即加以反應，均需一定之反應時間後，才有能力適時
    處理。是告訴人於本院勘驗現場時，即指出其當時發現被告
    自小客車之位置，約在通過該電線桿及圍籬大門後，經本院
    依其所指位置丈量結果，距離事故路口之電線桿即事故現場
    圖中所標繪之成福幹269 號，為十三點八公尺，有上開本院
    勘驗筆錄在卷可參，加計實際撞擊地點與該電線桿約一、二
    公尺之距離後，核與告訴人於警詢中所稱係在路口前約十五
    公尺處看到被告自小客車左轉等情相符（參見96年度偵字第
    23040 號偵查卷第4 頁背面）。按以告訴人為71年次，事發
    當時約25歲正值青年之身心狀況，且係直行車注意力集中在
    前方之情形下，尚在撞擊地點前約十五公尺才注意到被告之
    自小客車，則以被告當時係左轉車，除需觀察對向告訴人之
    來車方向外，亦需分心注意左方建安路路況之情形下，顯然
    頂多與告訴人一樣，在兩車相距十五公尺前才能注意到告訴
    人之機車駛來，而無法在更遠之距離前即預見告訴人之機車
    直行前來，應無疑義。
(三)告訴人於警詢中陳稱其當時車速約時速五十公里，「因來不
    及反應未煞車」即撞上被告自小客車右前車門等語（參見上
    開偵查卷第4 頁背面），於本院審理中亦證稱其當時車速約
    時速四、五十公里，才剛開始煞車就撞上被告自小客車等語
    （參見本院97年4 月11日審判筆錄第3 、6 頁），是由告訴
    人上開所述可知，其於撞上被告自小客車前，或還未煞車、
    或雖開始按壓機車煞車桿，然煞車尚未作動即已撞上被告自
    小客車，亦即其機車直到撞上被告自小客車前，應仍未減速
    甚明，此與現場車損照片中被告自小客車右前車門遭嚴重撞
    凹等情，亦屬相符。是若以有利於被告認定之時速五十公里
    觀之，時速五十公里相當於每秒鐘行駛十三點八九公尺，則
    以前揭兩車相距十五公尺計算，兩人頂多於撞擊發生前不到
    一點零八秒，才有可能注意到對方，堪以認定。
(四)被告稱其當時有在路口暫停觀看對向車道無車後，才起步左
    轉等語，告訴人於警詢中亦證稱當時被告原係『停』於路口
    中間後突然左轉等語（參見上開偵查卷第4 頁背面），於本
    院審理中復稱當時看到被告自小客車時是靜止狀態等語（參
    見上開本院審判筆錄第3 頁）；且被告之行車方向係先沿著
    一角度約有四十五度之彎道左轉後，緊接著要在系爭路口左
    轉入建安路（參見偵查卷第19頁上方所示之現場照片），而
    建安路並非與成福路呈直角相交，而係以被告方向而言，相
    當於自左後方一百多度與成福路斜交，有現場圖及現場照片
    在卷可按，是被告先大角度左彎後，要再大角度轉入其左後
    方路寬不過四、五公尺之建安路，正常情況下顯然亦需暫時
    煞車至幾近停車之程度後再起步左轉，方不致於失控，可徵
    被告當時應確實如其及告訴人所述，有在系爭路口中間暫停
    無疑。
(五)而由車損照片觀之，告訴人之機車係撞上被告自小客車右前
    車門靠近B 柱，即相當於車身中間之位置，並非告訴人於本
    院審理中所稱之右前車輪位置，則以一般自小客車約四公尺
    餘之車長而言，即相當於距離車頭兩公尺左右。又一般機車
    係在車道中間或偏右方向行駛，告訴人行車方向復僅有一車
    道，是於告訴人係在其車道中間或偏右處撞上被告自小客車
    之情形下，加計撞擊處距車頭已有兩公尺遠之距離估算，可
    徵被告之車頭應已橫越告訴人之車道開始進入建安路，告訴
    人方會撞上被告自小客車右側車身中間而非右前車頭甚明。
    再以一般車道寬約三公尺之距離估計，撞擊前被告應已行駛
    約三公尺之距離，而依前所述，被告乃係在路中間暫停後方
    起步左轉，是其稱當時時速約十公里，衡情尚非不可採信，
    或至少將被告起步加速前不到時速十公里之時間，與加速後
    至撞擊前時速約已達十餘至二十公里之時間加以考量後，以
    該段時間係以平均時速約十公里之速度左轉，應可接受。準
    此，時速十公里即相當於每秒行駛二點七八公尺，以三公尺
    計算，乃係相當於行駛一點零八秒，與前述被告頂多於撞擊
    發生前一點零八秒，才有可能注意到告訴人之估算，實屬相
    當。何況上開所謂被告已行駛約一點零八秒之時間，乃指被
    告車子實際行駛之時間，而被告決定要開始左轉，進而傳達
    指令予右腳踩油門，同時手打方向盤，油門作動引擎後使車
    子前進，亦需些許時間，是縱使上開數據因無法確實還原現
    場之故，而略有誤差，然一般人之反應時間畢竟難以零點幾
    秒來精確估算或要求，衡情被告應仍極有可能係在前述可注
    意到告訴人機車自對向駛來前，即已決定開始左轉。
(六)再者，證人即告訴人甲○○於本院審理中亦明確證稱，其一
    開始看見被告時，係看到被告右側一點點的車身等語（參見
    上開本院審判筆錄第3 頁），換言之，在被告、告訴人彼此
    間可以見到對方時，被告自小客車應已開始左轉，方會讓告
    訴人看到右側車身，核與本院前述之判斷相符。雖告訴人一
    開始表示被告當時並非左轉，僅係直行時提防旁邊馬路有車
    子出來等語，然查系爭路口乃係三岔路口，以被告行車方向
    而言，僅在其左側有建安路交會而可能會有車子駛出，是被
    告若欲提防左側建安路有車子駛出，理應靠右減速緩行即可
    ，又豈會靠左甚至車身向左略轉以致於對向之告訴人可以看
    見其右側車身？可徵告訴人此部分所述不符情理，告訴人嗣
    後亦坦承當時被告偏左之目的可能係要轉彎等語（參見上開
    本院審判筆錄第5 頁）。是綜合上情及前述數據方面之推算
    觀之，被告應確係在告訴人發現被告自小客車，或說被告可
    以注意到告訴人之機車前，即已開始左轉，至為灼然。準此
    ，系爭路段既因處於彎道及因路旁圍籬阻擋視線之故，使被
    告視線受到阻擋而無法及早發現或注意到告訴人機車駛來，
    且告訴人在限速時速四十公里之路段（參見卷附交通事故調
    查表）行經彎路視線受阻時，未減速慢行仍以時速約五十公
    里之速度（告訴人警詢中所述）超速行駛，因此更壓縮雙方
    之反應時間，致被告在無法預見前方將會有告訴人機車駛來
    之情形下，即已開始左轉，被告對於本件事故之發生，即不
    具預見可能性可言，且其既無法預見此節，自亦無從禮讓直
    行之告訴人先行。此外，依告訴人前揭所述，其發現被告之
    自小客車後，雖欲煞車然尚未煞車即撞到被告之自小客車，
    是就被告而言，縱使其在撞擊前已發現告訴人機車前來，然
    其既已開始左轉，勢必亦如同告訴人一般，因受限於人體反
    應時間之故，而無法在短時間內及時煞停來避免撞擊之發生
    ，是此部分亦難認被告具有避免可能性，應無疑義。
(七)本件經送臺灣省臺北縣區車輛行車事故鑑定委員會鑑定結果
    ，及送臺灣省行車事故覆議鑑定委員會覆議結果，雖均認被
    告轉彎車未讓直行車先行為肇事主因（告訴人未注意車前狀
    況或行經閃光黃燈號誌岔路口未減速接近注意安全小心通過
    為肇事次因），有上開車輛事故行車鑑定委員會北縣鑑字第
    960679號鑑定意見書、及行車事故覆議鑑定委員會96年11月
    19日府覆議字第0966203677號覆議鑑定函文各一份在卷可按
    。惟按鑑定報告僅為形成法院心證之資料，對於法院之審判
    並無拘束力，故待證事項雖經鑑定，法院仍應本於職權予以
    調查，以期發見事實之真相。且由上開鑑定意見書可知，鑑
    定委員會係依照卷內筆錄、照片、現場圖而作成鑑定意見，
    然由偵查中所拍攝之現場照片觀之，照片中並未以被告當時
    之角度拍攝對向前方之彎路情形，現場圖亦未精確畫出彎度
    ，致上開鑑定委員會或覆議鑑定委員會委員在僅依卷內筆錄
    、照片、現場圖之情形下，無法正確判斷當時被告之視野角
    度為何，是否得以在左轉前即可預見略為超速之告訴人機車
    駛來，相較之下，自以本院親至現場勘驗後所為之判斷，較
    為精確，從而上開鑑定委員會、覆議委員會之鑑定結果，即
    難遽以採認，附此敘明。
五、綜上所述，本件並無證據證明被告可及早發現對向有告訴人
    之機車直行前來進而禮讓其先行，尚難認被告對本件事故之
    發生具有預見可能性及避免可能性，即難認其有疏未注意車
    前狀況或轉彎車未讓直行車先行之過失。此外，復查無其他
    積極證據證明被告確有公訴意旨所指之過失傷害犯行，不能
    證明被告犯罪，揆諸首揭法條及判例意旨，自應為被告無罪
    判決之諭知。
據上論斷，應依刑事訴訟法第301 條第1 項，判決如主文。
本案經檢察官吳宗光到庭執行職務。
中    華    民    國    97    年    4     月    30    日
                          交通法庭  法  官 張紹省
以上正本證明與原本無異。
如不服本判決應於送達後十日內向本院提出上訴狀。
                                    書記官 周雅玲
中    華    民    國    97    年    4     月    30    日


司法院資訊處製作；財團法人民間司法改革基金會備份。
